臺灣屏東地方法院民事裁定　　　　　　　100年度輔宣字第5號
聲　請　人　郭武山
　　　　　　郭武正
　　　　　　郭武田
　　　　　　郭武欽
相　對　人　郭秀美
上列聲請人聲請輔助宣告事件，本院裁定如下：
    主    文
宣告郭秀美（女、民國○○○年○月○○日生、身分證統一編號
：Ｚ000000000號）為受輔助宣告之人。
選定陳武雄（男、民國○○○年○月○○○日生、身分證統一編
號：Ｚ000000000號）、郭武忠（男、民國○○○年○
月○○日生、身分證統一編號：Ｚ000000000號）為共
同輔助人。
聲請費用新臺幣壹仟元由相對人負擔。
    理    由
一、聲請意旨略以：聲請人郭武山、郭武正、郭武田、郭武欽之
    姐妹即相對人郭秀美（女、民國○○年○ 月○○日生、身分證統
    一編號：Ｚ000000000號號）自幼智能不足發展遲緩，已至為
    意思表示或受意思表示，或辨識其意思表示之效果能力顯有
    不足之程度，為此依民事訴訟法第597 條以下之規定，聲請
    為輔助之宣告，同選任郭武正為輔助人等語，並提出戶籍謄
    本、親屬系統表等件為證。
二、按對於因精神障礙或其他心智缺陷，致其為意思表示或受意
    思表示，或辨識其意思表示效果之能力，顯有不足者，法院
    得因本人、配偶、四親等內之親屬、最近一年有同居事實之
    其他親屬、檢察官、主管機關或社會福利機構之聲請，為輔
    助之宣告，民法第15條之1 第1 項定有明文。
三、經查，本院前往相對人郭秀美位於屏東縣新園鄉興龍村中興
    一巷29之9 號住處，於鑑定人黃文翔醫師前勘驗所見，相對
    人四肢健全行動自如，客觀上有行動能力；點呼其姓名及詢
    問年籍，尚能正確回答，詢問其職業、學經歷，自稱曾受僱
    為臨時工，讀過國小一年級2 次等語，雖具語言溝通能力，
    但若干應答文不對題，理解能力似有不足；自稱能自理炊食
    ，沐浴及進食，有生活自理能力，惟經簡易測試僅具備簡易
    算數能力但不能辨識通用貨幣面額，綜合勘驗所見，似有智
    能障礙程度。本院就相對人之心神狀況訊問鑑定人，經鑑定
    結果認：相對人自幼發展遲緩，無法受教育，過去偶有在附
    近農田做雜工，離婚後搬回娘家獨居迄今。身體檢查方面，
    個案可以與人做口語溝通，對於接受檢查有畏懼感，不會識
    字及寫字，長短期記憶較一般人差（不記得家中門牌號碼）
    ，注意力不集中，現實判斷力不佳，對於金錢與數字無概念
    （不知自己一個月約需多少生活費）。精神狀態方面，個案
    意識清醒但認知功能明顯受損，計算能力不佳，目前無幻聽
    、幻覺；對於抽象名詞無法分辨其意義，行為退化，對於時
    間及地方之定向能力喪失，僅能辨識人物。日常生活方面，
    可以自己進食、沐浴大小便更衣等。經濟活動方面，可以自
    行購物、但無法計算找回之零錢金額，不會到金融機構辦理
    存提款，不知如何保管與儲存自己之財物（自述自己的證件
    交給天主教會，但不知該人職務），無獨立處理財產之能力
    ；略有職業及簡單社交功能，但無法搭乘或使用大眾交通工
    具，僅會騎乘腳踏車短程外出，無法自行認路回家（曾數次
    迷路由警送回），無自我安排休閒活動之功能。個案各項功
    能明顯退化，雖簡單之衣、食、衛生、交通等生活內容可以
    自理，但因長期智能不足，現實判斷能力不佳，過去處理財
    務十分輕率，易遭詐騙，因之，判斷相對人認知功能受損，
    為意思表示、受意思表示或辨識其意思表示之能力顯有不足
    ，已達輔助宣告之標準等情，有本院100 年7 月20日訊問筆
    錄、屏安醫院100 年7 月21日屏安醫字第（100 ）0307號函
    檢送之監護宣告及輔助宣告事件用精神鑑定報告書1 份在卷
    可憑。本院審酌上開勘驗結果及醫師所為之鑑定意見，認相
    對人非完全不能辨識其意思表示之效果，未達應受監護宣告
    之程度，惟其辨識能力顯有不足。從而，聲請人聲請對相對
    人為輔助宣告，應予准許。至於相對人於訊問時雖稱：伊與
    聲請人一方俱不合，勘驗鑑定當日因聲請人一方來意不明，
    伊閉門不出，詎聲請人一方竟強行破門而入，致伊飽受驚嚇
    ，故而在鑑定時表現失常，主張原鑑定結果不正確，請求再
    由醫學中心重行鑑驗等云。然查，本院勘驗時相對人並無驚
    懼形色，而其確缺乏抽象思考能力，對法律事務無有認知，
    已如前述，即連貨幣鈔券相對人亦無得辨識面額及加總計算
    數額，客觀上足認相對人確已達需輔助宣告程度，殆無庸疑
    。渠請求再行鑑定心智程度，核無必要，併予敘明。
四、輔助人之選定：
（一）受輔助宣告之人，應置輔助人；又依民法第1113條之1第2
      項準用同法第1111條第1 項、第1111條之1 規定，法院為
      輔助之宣告時，應依職權就配偶、四親等內之親屬、最近
      一年有同居事實之其他親屬、主管機關、社會福利機構或
      其他適當之人選定一人或數人為輔助人；法院選定輔助人
      時，應依受輔助宣告之人之最佳利益，優先考量受輔助宣
      告之人之意見，審酌一切情狀，並注意下列事項：一受輔
      助宣告之人之身心狀態與生活及財產狀況。二受輔助宣告
      之人與其配偶、子女或其他共同生活之人間之情感狀況。
      三輔助人之職業、經歷、意見及其與受輔助宣告之人之利
      害關係。四法人為輔助人時，其事業之種類與內容，法人
      及其代表人與受輔助宣告之人之利害關係。
（二）查受輔助宣告人郭秀美現無婚姻關係亦無子女，其父母俱
      歿，同胞兄弟姐妹現有姐陳郭敏、兄郭武山、郭武正、郭
      武溪、郭武田及弟郭武忠、郭武欽共七人。但因遺產分配
      糾葛，鬩牆相爭壁壘分明，交相切責形同水火。而聲請人
      一方即郭武山等4 人，與相對人素來非睦，尤其本件勘驗
      期日，雙方因溝通不良，聲請人一方於本院承辦人員未到
      之時，揚言破門強行勘驗，造成相對人恐慌，負面情緒益
      熾，不願由聲請方任輔助人，此據相對人到院陳明在卷，
      聲請人等亦均陳明：因渠等與相對人俱不合，均不適任輔
      助人等語（本院卷第76頁）。本院衡酌前開情狀，並首應
      尊重相對人意見，迺認聲請人一方俱不適任輔助人，應先
      認定敘明。
（三）次查利害關係人郭武溪君身心健全智慮成熟，係相對人之
      弟，與相對人時有往來互動密切。自言：承母遺訓歷來皆
      由伊照護相對人生活起居且保管其財產等語，此據該利害
      關係人於本院100 年11月29日訊問時，當庭出示保管之相
      對人所有存摺、印鑑及定存單正本，足見渠保管相對人財
      產尚能公允慎行，亦無偏私。詢諸該利害關係人亦陳明願
      就任輔助人。本院審酌認該利害關係人適任得選任為輔佐
      人，固可肯定；惟查，受輔助宣告人郭秀美之同胞兄弟姐
      妹間，因爭執遺產糾葛彼此互不信任芥蒂甚深。甚至形成
      聲請人一方與其他兄弟姐妹（即陳郭敏、郭武溪、郭秀美
      、郭武忠）二陣營。尤其於本院訊問時，聲請人之郭武欽
      等爭執郭秀美名下之定存單、存款等乃屬其亡母遺產，此
      有本院100 年8 月19日訊問筆錄可參。雖本件輔助宣告係
      非訟事件，不涉及郭秀美名下財產歸屬之實體判斷，但本
      院認為求避嫌並示公允，宜由中立公正人士加入共同輔助
      ，始能袪疑化異。而查利害關係人陳武雄君係郭秀美之姑
      表兄長，係三親等旁系血親，與郭家關係至深情誼亦切，
      有關郭家事務知之甚詳，於郭家兄弟遺產爭議，陳武雄君
      亦多居中調和鼎鼐。郭家於本院另件請求分割遺產訟爭，
      即由陳武雄任郭秀美之特別代理人（本院100 年度家簡字
      第8 號案卷足參），亦足適任。經徵詢陳武雄君意願，亦
      慨允任之，本院認宜選任陳武雄為共同輔助人，以收外部
      協和、內部監督之效，於受輔助宣告人郭秀美應為有利，
      爰依前開法律規定選任郭武忠、陳武雄為郭秀美之共同輔
      助。
五、輔助之方法：
（一）按受輔助宣告之人為下列行為時，應經輔助人同意。但純
      獲法律上利益，或依其年齡及身分、日常生活所必需者，
      不在此限：一為獨資、合夥營業或為法人之負責人。二為
      消費借貸、消費寄託、保證、贈與或信託。三為訴訟行為
      。四為和解、調解、調處或簽訂仲裁契約。五為不動產、
      船舶、航空器、汽車或其他重要財產之處分、設定負擔、
      買賣、租賃或借貸。六為遺產分割、遺贈、拋棄繼承權或
      其他相關權利。七法院依前條聲請權人或輔助人之聲請，
      所指定之其他行為，民法第15條之2 第1 項定有明文。
（二）查受輔助宣告人現以零工維生，但名下財產甚夥，除有活
      儲存款、定存單、壽險保單外，並有不動產等財產（細目
      、數額詳卷，裁定內不予揭示）。但受輔助宣告人郭秀美
      因心智程度法律認知自我保護俱有不足，關於其財產權益
      如何保護？其每月實際生活用度需多少數額為適當？輔助
      人如何執行職務等諸多問題，允宜於本裁定確定後，由本
      院會集社政主管機關邀集輔助人、利害關係人（包括受輔
      助宣告人之兄弟姐妹）會商管理方式及監督辦法，併予敘
      明。
六、依民事訴訟法第608 條第1 項、第624 條之1 第3 項，非訟
    事件法第24條第1 項，裁定如主文。
中    華    民    國   100    年    11    月    30    日
                        家事庭法  官  朱盈吉
正本係照原本作成。
如不服本裁定關於選定輔助人部分，應於送達後10日內向本院提
出抗告狀，並繳納抗告費新臺幣1,000 元；其餘關於宣告輔助之
部分，不得抗告。
中    華    民    國   100    年    11    月    30    日
                              書記官  蔡明株